臺灣臺中地方法院民事判決
110年度訴字第2979號
原      告  楊家昇  
訴訟代理人  陳佳伶律師
被      告  賴呈瑞  
訴訟代理人  江來盛律師
當事人間遷讓房屋事件，本院於中華民國111年8月24日言詞辯論
終結，判決如下：
    主    文
被告應將坐落臺中市○區○○○段00000○00000地號土地上如附圖一
標註A部分面積23.86平方公尺、附圖二標註B部分面積19.12平方
公尺、標註C部分面積23.86平方公尺、標註D部分面積23.86平方
公尺、標註E部分面積23.86平方公尺之地上物拆除，並將該部分
土地騰空返還原告。
被告應將門牌號碼臺中市○區○○路000號建物如附圖二標註B-1部
分面積5.95平方公尺、標註C-1部分面積5.95平方公尺、標註D-1
部分面積5.95平方公尺騰空返還原告。
訴訟費用由被告負擔。
本判決於原告以新臺幣肆拾參萬肆仟元供擔保後，得假執行；但
被告如以新臺幣壹佰參拾萬貳仟元為原告預供擔保，得免為假執
行。
    事實及理由
一、原告主張：
  ㈠坐落臺中市○區○○○段00000○00000○00000地號土地（下均以地
    號簡稱）及同段4183建號建物即門牌號碼臺中市○區○○路000
    號房屋（下稱467號房屋）均為原告所有。被告所有同段419
    9建號建物即門牌號碼臺中市○區○○街00號房屋（下稱48號房
    屋）之二樓至頂樓增建地上物，並無合法權源而占用82-33
    、82-38地號土地如臺中市中山地政事務所複丈日期民國111
    年3月10日土地複丈成果圖（下稱附圖一）所示A部分面積23
    .86平方公尺及複丈日期111年5月26日土地複丈成果圖（下
    稱附圖二）所示B部分面積19.12平方公尺、C部分面積23.86
    平方公尺、D部分面積23.86平方公尺、E部分面積23.86平方
    公尺（下合稱系爭增建物）；被告另無權占用有保存登記之
    467號房屋三樓至五樓之部分建物空間如附圖二所示B-1部分
    面積5.95平方公尺、C-1部分面積5.95平方公尺、D-1部分面
    積5.95平方公尺（下合稱系爭占用建物），嚴重侵害原告所
    有權，爰依民法第767條第1項前段及中段規定，請求被告將
    系爭增建物拆除，將占用之土地騰空返還原告；將系爭占用
    建物騰空返還原告。
　㈡被告所有48號房屋是69年12月29日建築完成，原告所有467號
    房屋是70年3月3日建築完成，兩造房屋之建築完成日期及使
    用執照均不同，並非同一時間興建。48號房屋建築完成時，
    依被證二建物複丈成果圖所示並無系爭增建物，且系爭增建
    物係興建在82-33、82-38地號土地建築主管機關核定之法定
    空地上，原告父親楊啟明不可能同意被告父親賴啟松在法定
    空地上增建，否則會影響467號房屋之使用執照取得，若70
    年間法定空地上有系爭增建物，建管機關不會核發467號房
    屋之使用執照。　
　㈢原告父親不僅未同意被告父親使用82-33、82-38地號土地，
    更未同意或允許被告父親得讓第三人使用，故被告主張之占
    有連鎖，不適用於本案。原告否認與被告父親或被告間就82
    -33、82-38地號土地及467號房屋有使用借貸關係，被告占
    有期間是否和平、公然、繼續，乃屬有無時效取得財產權之
    爭議，與本訴無關；另被告父親於69年興建48號房屋時並未
    越界，且被告父親明知系爭增建物占用土地為法定空地，其
    越界建築明知且故意，並無民法第796條之適用。
　㈢聲明：⒈被告應將系爭增建物拆除，並將占用之82-33、82-38
    地號土地騰空返還予原告。⒉被告應將系爭占用建物騰空返
    還予原告。⒊原告願供擔保，請准宣告假執行。
二、被告則以：
　㈠兩造父親楊啟明、賴啟松為兄弟關係，家族開設源柏洲實業
    有限公司（下稱源柏洲公司）及強生營造股份有限公司（下
    稱強生公司），兩造及兩造父親均為家族企業之股東，原本
    是同財共居一起生活，為永續照顧家族生活，乃以家族事業
    經營獲取之利益，用以購買土地並於67年間興建48號、467
    號房屋，為興建集居共同生活之房屋，土地名義人均無償提
    供土地供興建之用，嗣因家族後代繁衍日多而有分配家產之
    協議。被告所有48號房屋坐落之基地為82-9、82-34、82-36
    地號土地，興建完成時間是69年12月29日；467號房屋興建
    完成時間為70年3月3日，使用執照起造人為楊啟明，當時坐
    落基地為82-9、82-32、82-33地號土地，後於80年4月12日
    變更坐落基地為82-32、82-33地號土地，據上可知82-9地號
    土地原均為兩造房屋之基地，可見兩者互相連結關係十分密
    切。而48號房屋基地中之82-34地號土地登記在楊啟明名下
    、82-36地號土地則由被告及楊啟明、原告、其他家族成員
    共有；原告所有82-38地號土地則係分割自82-9地號土地，
    先於64年12月7日以買賣為原因登記在被告名下，再於75年1
    月17日移轉登記在楊啟明名下，顯見兩造房屋坐落之基地互
    相交叉持有，並於80年5月10日向有限責任臺中市第二信用
    合作社設定本金最高限額新臺幣1300萬元抵押權，擔保債務
    人源柏洲公司之債務，且兩造父親均設籍在臺中市○區○○街0
    0號，可以據為認定係家族同財共居分配之具體事實。　
　㈡系爭增建物是興建在82-33、82-38地號土地法定空地上，且4
    8號房屋完工時間早於467號房屋，82-38地號土地於75年間
    移轉登記於楊啟明名下時，系爭增建物已經存在，應該是家
    族分配時之協議。系爭增建物占用之土地是由被告父親賴啟
    松合法占有延續至被告，按占有連鎖，為多次連續的有權源
    占有，實際上並無無權占用問題，同理系爭增建物占用82-3
    3地號土地法定空地，亦與占用82-38地號土地道理相同，原
    告主張系爭增建物無權占用82-33、82-38地號土地顯與實際
    情形不符。
　㈢48號、467號房屋興建完成迄今已將近40餘年之久，且本件經
    到現場履勘，兩造房屋係鋼筋混凝土RC之結構，建築非常堅
    固，外觀上觀察亦與原告建物一致，應該是同一時間興建完
    成，工程款必所費不貲，非個人能力所能負擔；且房屋內部
    格局相當錯綜複雜，興建當時應該是由家族統籌辦理，當時
    兩造父親十分清楚，原告父親亦無反對，原告父親有同意或
    默示同意將82-33、82-38地號土地及467號房屋無償給賴啟
    松使用；退萬步言，如依原告主張被告占用部分未經原告或
    其父親同意，衡情興建當時原告或原告父親自會出面阻止，
    不會任憑被告從三樓開始興建占用至五樓及頂樓，且時間經
    過40餘年而未曾提出任何異議之理，足見兩造間就82-33、8
    2-38地號土地及467號房屋占用部分有使用借貸之法律關係
    ，否則亦有權利濫用之嫌。
　㈢答辯聲明：⒈原告之訴及假執行之聲請均駁回。⒉如受不利判
    決，被告願供擔保，請准宣告免為假執行。
三、兩造不爭執事項及爭點（本院卷第243-244頁，並依訴訟資
　　料調整部分文字）：　　
  ㈠不爭執事項：
　⒈82-32、82-33、82-38地號土地及467號房屋，為原告所有（
    本院卷第37-44頁）。
  ⒉48號房屋第一次登記即為被告所有，48房屋號坐落之基地為
    82-9、82-34、82-36地號，其中82-9、82-36（應有部分7/1
    0）地號土地為被告所有、82-34地號土地為楊啟明所有（本
    院卷第17-36頁）。
  ⒊附圖一所示A部分面積23.86㎡及附圖二所示B部分面積19.12㎡
    、C部分面積23.86㎡、D部分面積23.86㎡、E部分面積23.86㎡
    之增建地上物，占用原告所有82-33、82-38地號土地，並均
    位於82-33、82-38地號土地建築主管機關核定之法定空地上
    。系爭增建物目前均由被告占有使用。
  ⒋附圖二所示B-1面積5.95㎡、C-1面積5.95㎡、D-1面積5.95㎡在
    原告所有467號房屋保存登記範圍，目前由被告占有使用。
  ⒌原告所有82-33、82-38地號土地及467號房屋之前手為訴外人
    楊啟明，楊啟明與被告之父親賴啟松為兄弟關係。
  ㈡本件爭點：　　　　
  ⒈系爭增建物占用82-33、82-38地號土地，是否有合法占用權
    源？被告就系爭增建物有無拆除權能？
  ⒉被告占有使用系爭占用建物，是否有合法占用權源？
  ⒊原告依民法第767條第1項前段、中段規定，請求被告將系爭
    增建物拆除，並將占用部分之82-33、82-38地號土地騰空返
    還原告；請求被告將系爭占用建物騰空返還原告，是否有理
    由？
  ㈢兩造不再提出其他爭點。
四、法院之判斷：
　㈠系爭增建物占用82-33、82-38地號土地及被告占有使用系爭
    占用建物，並無合法占用權源：
　⒈原告主張82-33、82-38地號土地及467號房屋為其所有，系爭
    增建物占用82-33、82-38地號土地如附圖一、二所示A-E部
    分及被告占用467號房屋如附圖二所示B-1、C-1、D-1部分等
    事實，有原告提出之建物所有權狀、建物複丈（勘測）結果
    圖、照片、地籍圖謄本、土地所有權狀、房屋稅繳納證明、
    土地登記第二類謄本等件為證【110年度中補字第1952號卷
    （下稱補字卷）第29-39頁、第43頁、第61-67頁】，且為被
    告所不爭執（不爭執事項⒈⒊⒋），並經本院會同兩造並囑託
    臺中市中山地政事務所至現場履勘測量，有勘驗筆錄、現場
    照片、土地複丈成果圖（本院卷第81-84頁、第93頁、第135
    -151頁、第177頁）暨被告提出之照片（本院卷第113-125頁
    ）在卷可憑，堪信屬實。
　⒉按以無權占有為原因，請求返還所有物之訴，被告對原告就
    其物有所有權存在之事實無爭執，而僅以非無權占有為抗辯
    者，原告於被告無權占有之事實，無舉證責任。被告應就其
    取得占有，係有正當權源之事實證明之。如不能證明，則應
    認原告之請求為有理由（最高法院72年度台上字第1552號判
    決意旨參照）。本件原告主張被告無權占用82-33、82-38地
    號土地及467號房屋，應拆除系爭增建物返還土地及返還系
    爭占用建物，被告對原告就82-33、82-38地號土地及467號
    房屋有所有權存在之事實無爭執，而以非無權占有為抗辯，
    依前揭說明，自應由被告就有權使用82-33、82-38地號土地
    及467號房屋之事實負舉證責任。
　⒊被告辯稱兩造父親為兄弟，有家族同財共居之關係，以家族
    經營企業所得購買土地及興建48號、467號房屋，土地名義
    人無償以土地供房屋興建及原告父親同意被告父親使用82-3
    3、82-38地號土地及467號房屋等情，固據其提出源柏洲公
    司變更登記表、強生公司股東名冊、土地登記第二類謄本、
    他項權利移轉變更契約書、土地登記簿謄本等件為證（本院
    卷221-231頁、第261-271頁）；及聲請傳訊證人賴美鳳（即
    被告之姐）到庭證稱家族成員原本住○○○街00號，因為住不
    下而興建重蓋48號房屋及467號房子；家族經濟主要是其父
    親及祖母負責，兩造父親當時都在家族工作；工程款來源有
    向銀行借款，但不知詳情；不清楚房屋興建完成如何分配；
    不知道69年間82-33、82-38地號土地所有權人是誰；不知道
    48號、467號房屋申請建造執照及使用執照之情形；不清楚
    現在48號房屋與當時蓋房子時之使用範圍是否相同等語（本
    院卷第240-242頁）。惟被告提出之事證僅能證明兩造及兩
    造父親同為源柏洲公司、強生公司股東及兩造取得相關土地
    之歷程，土地設定抵押權之情形等事實；證人賴美鳳所述亦
    僅能證明兩造父親於建屋時同在家族企業工作及由家族籌資
    興建48號、467號房屋，惟就當時土地權利人為何人、房屋
    興建完成後如何分配及使用範圍等項，證人均不知悉。綜合
    被告上述舉證，至多僅能證明被告抗辯兩造父親均在家族企
    業工作及曾有同財共居等事實為真正，然就被告抗辨有權占
    用乙節，則未能生證明之效果。且被告既自承經家族協議分
    產，兩造家庭各自分配取得土地及房屋，衡情即應由取得人
    就分產後取得之財產各自為使用收益；況48號、467號房屋
    均為有保存登記之建物，其興建完成時並無系爭增建物存在
    ，有兩造提出之建物複丈（勘測）結果圖可憑（補字卷第31
    頁、本院卷第201頁），系爭增建物顯然係事後不詳時間所
    擴建，並非與有保存登記建物同時興建，則被告辯稱家族建
    屋時原告父親均知悉且同意被告使用土地及房屋云云，既未
    能舉證以實其說，所辯即難憑採。
　⒋被告復辯稱原告父親如未同意被告使用，應會出面阻止，不
    會任憑被告興建至頂樓且40餘年未曾提出異議云云，按所謂
    默示之意思表示，係指依表意人之舉動或其他情事，足以間
    接推知其效果意思者而言，若單純之沉默，則除有特別情事
    ，依社會觀念可認為一定意思表示者外，不得謂為默示之意
    思表示；而對無權占有人之使用未加異議，僅單純沈默而未
    為制止者，不生任何法律效果，亦非默許同意繼續使用（最
    高法院29年渝上字第762號、105年度台上字第2335號、105
    年度台上字第13號判決意旨參照）。本件兩造父親為兄弟關
    係，原告父親及原告縱然知悉土地、房屋遭被告占用而未對
    被告提出異議，其原因或係出於家族情誼而予隱忍，或因尚
    無使用遭占用土地、房屋之需求，或因權利意識欠缺等緣由
    ，然該不作為僅為單純沈默，不能因此即認有默示同意之意
    思，被告此部分之抗辯，亦無可採。
　⒌綜上，被告既未證明其占有係有合法占用權源之事實，則原
    告主張系爭增建物無權占用原告所有82-33、82-38地號土地
    如附圖一、二所示A-E部分及被告無權占用467號房屋如附圖
    二所示B-1、C-1、D-1部分，堪以採納。
　㈡被告就系爭增建物有拆除之權能：
　　按動產因附合而為不動產之重要成分者，不動產所有人，取
    得動產所有權，民法第811條定有明文；所謂附屬建物，係
    指依附於原建築以助其效用而未具獨立性之次要建築而言，
    諸如依附於原建築而增建之建物，缺乏構造上及使用上之獨
    立性（如由內部相通之頂樓或廚廁），或僅具構造上之獨立
    性，而無使用上之獨立性，並常助原建築之效用（如由外部
    進出之廚廁）等是。此類附屬建物依民法第811條之規定，
    應由原建築所有人取得增建建物之所有權，原建築所有權範
    圍因而擴張（最高法院100年度台上字第4號判決意旨參照）
    。本件經現場履勘結果：467號房屋1樓左側停車空間有編號
    ①樓梯、467號房屋室內有編號②樓梯，48號房屋室內有編號③
    樓梯，系爭增建物均僅由48號房屋室內樓梯（編號③）出入
    ，沒有其他獨立出入口，依現況467號房屋編號①、編號②樓
    梯均無法通往48號房屋增建範圍，有勘驗筆錄及被告提出之
    勘驗照片可稽（本院卷第83-84頁、第113-125頁），可見系
    爭增建物係依附於48號房屋而增建之建物，不僅欠缺構造上
    及使用上之獨立性，且僅能由48號房屋室內樓梯出入，無獨
    立之出入口，應屬48號房屋之附屬建物，48號房屋之所有權
    範圍擴張至系爭增建物，被告為48號房屋所有權人，則被告
    就系爭增建物自具有拆除之權能，堪以認定。
　㈢原告請求被告拆除系爭增建物，將占用部分之土地騰空返還
    原告及請求被告將系爭占用建物騰空返還原告，為有理由：
　⒈權利之行使，不得違反公共利益，或以損害他人為主要目的
    。行使權利，履行義務，應依誠實及信用方法，民法第148
    條雖定有明文。惟民法第148條係規定行使權利，不得以損
    害他人為主要目的，若當事人行使權利，雖足使他人喪失利
    益，而茍非以損害他人為主要目的，即不在該條所定範圍之
    內（最高法院45年度台上字第105號判決意旨參照）。故行
    使權利者，主觀上若非專以損害他人為主要目的時，縱因權
    利之行使致影響相對人之利益時，亦難認係權利濫用。本件
    原告為82-33、82-38地號土地及467號房屋之所有權人，訴
    請被告返還遭占用之不動產，核屬正當權利之行使，難認係
    以損害被告為主要目的。又權利人於相當期間內不行使其權
    利，並因其行為造成特殊情況，足以使義務人正當信任權利
    人已不欲行使權利，或不欲義務人履行義務時，經斟酌當事
    人間之關係、權義時空背景及其他主、客觀等因素，依一般
    社會通念，可認其權利之再為行使有違「誠信原則」者，自
    得因義務人就該有利於己之事實為舉證，使權利人之權利受
    到一定之限制而不得行使，此權利失效原則，乃係源於「誠
    信原則」之特殊救濟方法（最高法院102年度台上字第176號
    判決意旨參照）。準此可知，權利失效原則，除須權利人於
    相當期間內不行使其權利外，尚須因其行為造成特殊情況，
    足以使義務人正當信任權利人已不欲行使權利者，始足當之
    。亦即，權利人除消極於相當期間不行使權利外，尚須有積
    極行為造成特殊情況，足以使義務人因此正當信任權利人已
    不欲行使權利，方能適用。本件原告及原告父親前雖未向被
    告提出異議及訴請返還，僅係消極不行使權利而已，尚難據
    此即謂有權利失效原則之適用，被告並未舉證證明原告尚有
    何積極行為造成特殊情況，足以使被告因此正當信任原告已
    不欲行使權利，則被告辯稱本件有權利濫用情形，尚無可採
    。
　⒉所有人對於無權占有或侵奪其所有物者，得請求返還之；對
    於妨害其所有權者，得請求除去之，民法第767條第1項前段
    、中段定有明文。本件被告既未舉證有何合法占有使用82-3
    3、82-38地號土地及467號房屋之權源，則原告本於民法第7
    67條第1項之規定，請求被告拆除系爭增建物，將占用之土
    地騰空返還原告及將系爭占用建物騰空返還原告，自屬有據
    。
五、綜上所述，原告依民法第767條第1項前段、中段規定，請求
    被告將附圖一所示A部分及附圖二所示B、C、D、E部分之增
    建物拆除，並將該部分土地騰空返還予原告；請求被告將46
    7號房屋如附圖二所示B-1、C-1、D-1部分之建物空間騰空返
    還予原告，為有理由，應予准許
六、兩造均陳明願供擔保，聲請宣告假執行及免為假執行，經核
    均無不合，爰分別酌定相當擔保金額宣告之。
七、本件判決之基礎已為明確，兩造其餘攻擊、防禦方法及舉證
    ，核與判決之結果無影響，爰不逐一論斷，附此敘明。
八、訴訟費用負擔之依據：民事訴訟法第78條。
中　　華　　民　　國　　111 　年　　9  　月　　14 　　日
                  民事第五庭    法  官  陳文爵
正本係照原本作成。
如對本判決上訴，須於判決送達後20日內向本院提出上訴狀。如
委任律師提起上訴者，應一併繳納上訴審裁判費。
中　　華　　民　　國　　111 　年　　9 　 月　　14 　　日
                                書記官  楊玉華